臺灣新北地方法院刑事判決
                                    111年度審訴字第317號
公  訴  人  臺灣新北地方檢察署檢察官
被      告  王勝鴻


上列被告因詐欺等案件，經檢察官提起公訴（110年度偵字第406
10號），被告於準備程序進行中就被訴事實均為有罪之陳述，本
院合議庭裁定由受命法官獨任進行簡式審判程序並判決如下：
    主  文
王勝鴻犯如附表所示之罪，各處如附表宣告刑欄所示之刑。應執
行有期徒刑壹年陸月。
    事實及理由
一、本件犯罪事實及證據，除犯罪事實欄一第3行「12中旬」應
    更正為「12月中旬」；第11行「平鎮市」應更正為「平鎮區
    」；第16至17行「意圖自己不法之所有，基於詐欺之犯意聯
    絡」應更正為「意圖為自己不法之所有，基於三人以上共同
    詐欺取財、隱匿特定犯罪所得去向而洗錢之犯意聯絡」；
    第23至24行「於110年3月30日14時10分許轉帳2萬8500元至
    徐竹安上開國泰世華銀行帳戶」應更正為「於110年3月30日
    14時10分許轉帳2萬8500元至何昶岡上開國泰世華銀行帳戶
    」；證據部分另補充「被告王勝鴻於本院準備程序及審理中
    之自白」外，其餘均引用如附件起訴書之記載。
二、論罪科刑：
㈠、按刑法之共同正犯，包括共謀共同正犯及實行共同正犯二者
    在內；祇須行為人有以共同犯罪之意思，參與共同犯罪計畫
    之擬定，互為利用他人實行犯罪構成要件之行為，完成其等
    犯罪計畫，即克當之，不以每一行為人均實際參與部分構成
    要件行為或分取犯罪利得為必要（最高法院96年度台上字第
    1882號判決意旨參照）。而共同正犯間，非僅就其自己實行
    之行為負其責任，並在犯意聯絡之範圍內，對於他共同正犯
    所實行之行為，亦應共同負責；且其犯意聯絡之表示，無論
    為明示之通謀或相互間有默示之合致，均不在此限（最高法
    院98年度台上字第2655號判決意旨參照）。復按刑法之「相
    續共同正犯」，就基於凡屬共同正犯對於共同犯意範圍內之
    行為均應負責，而共同犯意不以在實行犯罪行為前成立者為
    限，若了解最初行為者之意思，而於其實行犯罪之中途發生
    共同犯意而參與實行者，亦足成立；故對於發生共同犯意以
    前其他共同正犯所為之行為，苟有就既成之條件加以利用而
    繼續共同實行犯罪之意思，則該行為即在共同意思範圍以內
    ，應共同負責（最高法院98年度台上字第7972號判決要旨參
    照）。經查，以目前遭破獲之詐騙集團之運作模式，係先以
    不詳方式取得人頭帳戶，再由詐騙集團成員以不詳方式詐騙
    被害人，待被害人受騙匯款後，另由擔任車手之人出面負責
    提款及保管詐騙所得款項之行為，無論係何部分，均係該詐
    騙集團犯罪計畫不可或缺之重要環節，而共同正犯，在合同
    之意思內各自分擔犯罪行為之一部，相互利用他人之行為，
    以達其犯罪之目的者，即應對全部所發生之結果，共同負責
    。次查，被告王勝鴻負責收取金融帳戶之存摺、提款卡，並
    轉交予其他詐欺集團成員（即俗稱「收簿手」），被告明知
    收取人頭帳戶轉交予上游等工作，可能遂行其等詐欺犯罪之
    目的，猶與該詐騙集團之其他成員間彼此分工，其雖未參與
    詐騙告訴人方冠勳及被害人胡庭豪，惟其應知悉該詐欺集團
    成員中，另有負責以不詳方式實施詐騙之人，足認渠等係在
    合同意思範圍內，各自分擔犯罪行為之一部，並相互利用他
    人之行為，以達遂行犯罪之目的。
㈡、又按洗錢防制法於民國105年12月28日修正公布，並於106年6
    月28日生效施行（下稱新法）。修正前該法（下稱舊法）將
    洗錢行為區分為將自己犯罪所得加以漂白之「為自己洗錢」
    及明知是非法資金，卻仍為犯罪行為人漂白黑錢之「為他人
    洗錢」兩種犯罪態樣，且依其不同之犯罪態樣，分別規定不
    同之法定刑度。惟洗錢犯罪本質在於影響合法資本市場並阻
    撓偵查，不因為自己或為他人洗錢而有差異，且洗錢之行為
    包含處置（即將犯罪所得直接予以處理）、多層化（即為使
    偵查機關難以追查金流狀況，以迂迴層轉、化整為零之多層
    化包裝方式，掩飾或隱匿特定犯罪所得）及整合（即收受、
    持有或使用他人犯罪所得，使該犯罪所得披上合法之外衣，
    回歸正常金融體系）等各階段行為，其模式不祇一端，上開
    為自己或為他人洗錢之二分法，不僅無助於洗錢之追訴，且
    徒增實務事實認定及論罪科刑之困擾。故而為澈底打擊洗錢
    犯罪，新法乃依照國際防制洗錢金融行動工作組織40項建議
    之第3項建議，並參採聯合國禁止非法販運麻醉藥品和精神
    藥物公約及聯合國打擊跨國有組織犯罪公約之洗錢行為定義
    ，將洗錢行為之處置、多層化及整合等各階段，全部納為洗
    錢行為，而於新法第2條規定：「本法所稱洗錢，指下列行
    為：一、意圖掩飾或隱匿特定犯罪所得來源，或使他人逃避
    刑事追訴，而移轉或變更特定犯罪所得。二、掩飾或隱匿特
    定犯罪所得之本質、來源、去向、所在、所有權、處分權或
    其他權益者。三、收受、持有或使用他人之特定犯罪所得。
    」，以求與國際規範接軌。又因舊法第3條所規範洗錢犯罪
    之前置犯罪門檻，除該條所列舉特定嚴重危害社會治安及經
    濟秩序之犯罪暨部分犯罪如刑法業務侵占等罪犯罪所得金額
    須在5百萬元以上者外，限定於法定最輕本刑為5年以上有期
    徒刑以上刑之「重大犯罪」，是洗錢行為必須以犯上述之罪
    所得財物或財產上利益為犯罪客體，始成立洗錢罪，過度限
    縮洗錢犯罪成立之可能，亦模糊前置犯罪僅在對於不法金流
    進行不法原因之聯結而已，造成洗錢犯罪成立門檻過高，洗
    錢犯罪難以追訴。故新法參考上揭防制洗錢工作組織建議，
    就其中採取門檻式規範者，明定為最輕本刑為6個月以上有
    期徒刑之罪，並將「重大犯罪」之用語，修正為「特定犯罪
    」；另增列未為最輕本刑為6個月以上有期徒刑之罪所涵括
    之違反商標法等罪，且刪除有關犯罪所得金額須在5百萬元
    以上者，始得列入前置犯罪之限制規定，以提高洗錢犯罪追
    訴之可能性。從而新法第14條第1項所規範之一般洗錢罪，
    必須有第3條規定之前置特定犯罪作為聯結，始能成立。然
    洗錢犯罪之偵辦在具體個案中經常祇見可疑金流，未必瞭解
    可疑金流所由來之犯罪行為，倘所有之洗錢犯罪皆須可疑金
    流所由來之犯罪行為已經判決有罪確定，始得進一步偵辦處
    罰，則對於欠缺積極事證足以認定確有前置犯罪，卻已明顯
    違反洗錢防制規定之可疑金流，即無法處理。故而新法乃參
    考澳洲刑法立法例，增訂特殊洗錢罪，於第15條第1項規定
    ：「收受、持有或使用之財物或財產上利益，有下列情形之
    一，而無合理來源且與收入顯不相當者，處6月以上5年以下
    有期徒刑，得併科新臺幣5百萬元以下罰金：一、冒名或以
    假名向金融機構申請開立帳戶。二、以不正方法取得他人向
    金融機構申請開立之帳戶。三、規避第7條至第10條所定洗
    錢防制程序。」，從而特殊洗錢罪之成立，不以查有前置犯
    罪之情形為要件，但必須其收受、持有或使用之財物或財產
    上利益，無合理來源並與收入顯不相當，且其財物或財產上
    利益之取得必須符合上開列舉之3種類型者為限。易言之，
    第15條之特殊洗錢罪，係在無法證明前置犯罪之特定不法所
    得，而未能依第14條之一般洗錢罪論處時，始予適用。倘能
    證明人頭帳戶內之資金係前置之特定犯罪所得，即應逕以一
    般洗錢罪論處，自無適用特殊洗錢罪之餘地。例如詐欺集團
    向被害人施用詐術後，為隱匿其詐欺所得財物之去向，而令
    被害人將其款項轉入該集團所持有、使用之人頭帳戶，並由
    該集團所屬之車手前往提領詐欺所得款項得逞，檢察官如能
    證明該帳戶內之資金係本案詐欺之特定犯罪所得，即已該當
    於新法第14條第1項之一般洗錢罪；至若無法將人頭帳戶內
    可疑資金與本案詐欺犯罪聯結，而不該當第2條洗錢行為之
    要件，當無從依第14條第1項之一般洗錢罪論處，僅能論以
    第15條第1項之特殊洗錢罪。另過去實務認為，行為人對犯
    特定犯罪所得之財物或利益作直接使用或消費之處分行為，
    或僅將犯罪所得財物交予其他共同正犯，祇屬犯罪後處分贓
    物之行為，非本條例所規範之洗錢行為，惟依新法規定，倘
    行為人意圖掩飾或隱匿特定犯罪所得來源，而將特定犯罪所
    得直接消費處分，甚或交予其他共同正犯予以隱匿，而由共
    同正犯以虛假交易外觀掩飾不法金流移動，即難認僅單純犯
    罪後處分贓物之行為，應仍構成新法第2條第1或2款之洗錢
    行為（最高法院108年度台上字第2500號刑事判決意旨參照
    ）。本件被告與所屬詐欺集團成員詐騙告訴人方冠勳、被害
    人胡庭豪之行為，均係三人以上共同犯第339條詐欺罪，構
    成刑法第339條之4第1項之加重詐欺取財罪，該條項為法定
    刑1年以上7年以下有期徒刑之罪，屬洗錢防制法第3條第1款
    所規定之特定犯罪，而該詐欺集團成員，係遣人透過LINE通
    訊軟體聯絡告訴人等施以詐術，致告訴人等陷於錯誤後，依
    照集團之指示，將錢匯入該集團事先取得並掌控之人頭帳戶
    ，則該人頭帳戶內可對應找出告訴人等2人所匯之詐欺犯罪
    所得款項之金流紀錄，該集團得以藉由該人頭帳戶之「漂白
    」而隱匿其犯罪所得去向，是當該集團再遣「車手」將之領
    出，自非僅係取得犯罪所得，而係兼有洗錢防制法第2條第2
    款之洗錢行為，自應論以同法第14條第1項之一般洗錢罪。
㈢、核被告就犯罪事實(1)、(2)所為，均係犯刑法第339條之4第1
    項第2款之三人以上共同詐欺取財罪及洗錢防制法第14條第1
    項之一般洗錢罪（共2罪）。被告與其所屬之詐騙集團成員
    間，就上開犯行，有犯意聯絡及行為分擔，均應論以共同正
    犯。至公訴意旨認被告所為係犯刑法第339條之4第1項第2款
    之三人以上共同詐欺取財罪，而漏未論及洗錢防制法第14條
    第1項之一般洗錢罪，容有未洽，惟起訴之基本社會事實同
    一，而公訴意旨所載罪名之法定刑，又較本院所認定罪名之
    法定刑為重，是本院變更上開法條對於被告防禦權之行使，
    並無任何妨礙。被告所犯刑法第339條之4第1項第2款之三人
    以上共同詐欺取財罪及洗錢防制法第14條第1項之一般洗錢
    罪，均係在同一犯罪決意及預定計畫下所為之行為，乃一行
    為觸犯數罪名，為想像競合犯，均應依刑法第55條規定從一
    重論以三人以上共同詐欺取財罪。被告所犯上開2罪間，所
    侵害告訴人方冠勳、被害人胡庭豪之財產法益均具差異性，
    犯罪行為亦各自獨立，足認其犯意各別，行為互殊，應予分
    論併罰。
㈣、另按洗錢防制法第16條第2項規定，犯第14條、第15條之罪，
    在偵查或審判中自白者，減輕其刑。又想像競合犯之處斷刑
    ，本質上係「刑之合併」，其所謂從一重處斷，乃將想像競
    合犯組成之評價上數罪，合併為科刑一罪，其所對應之刑罰
    ，亦合併其評價上數罪之數法定刑，而為一個處斷刑。易言
    之，想像競合犯侵害數法益者皆成立犯罪，論罪時必須輕、
    重罪併舉論述，同時宣告所犯各罪名，包括各罪有無加重、
    減免其刑之情形，亦應說明論列，量刑時併衡酌輕罪部分量
    刑事由，評價始為充足，然後依刑法第55條前段規定「從一
    重處斷」，非謂對於其餘各罪可置而不論。因此，法院決定
    處斷刑時，雖以其中最重罪名之法定刑，做為裁量之準據，
    惟於裁量其輕重時，仍應將輕罪合併評價在內（最高法院10
    8年度台上字第4405、4408號判決意旨參照）。查被告就本
    案犯罪事實，業於偵查及本院審理中自白犯罪，是就被告本
    案一般洗錢犯行，雖屬想像競合犯其中之輕罪，惟依上開說
    明，本院於後述量刑時，仍應併予衡酌此部分減刑事由，併
    此陳明。
㈤、爰審酌被告正值壯年，不思以正途賺取財物，反冀不勞而獲
    ，擔任詐欺集團之收簿手，造成告訴人等2人受有相當之財
    產上損害，所為實有害社會正常交易秩序，惡性非輕，兼衡
    被告無前科之素行（見本院卷附臺灣高等法院被告前案紀錄
    表1份）、高職肄業之智識程度（見本院卷附被告個人戶籍
    資料查詢結果1紙）、家庭經濟狀況小康（見偵卷第7頁）、
    月薪約新臺幣（下同）2萬8千元、須撫養父母、犯罪之動機
    、目的、手段、告訴人等2人所受之損失，及被告犯後雖坦
    承犯行，惟迄今未能與告訴人等2人達成和解或賠償損害等
    一切情狀，分別量處如主文所示之刑，並定其應執行之刑，
    以資懲儆。
三、關於沒收部分：
    又按共同正犯之犯罪所得，沒收或追徵，應就各人所分得之
    數額分別為之；先前對共同正犯採連帶沒收犯罪所得之見解
    ，已不再援用及供參考（最高法院104 年第13次刑事庭會議
    決議意旨參照），此為終審機關近來一致之見解。所謂各人
    「所分得」，係指各人「對犯罪所得有事實上之處分權限」
    ，法院應視具體個案之實際情形而為認定：倘若共同正犯各
    成員內部間，對於不法利得分配明確時，固應依各人實際分
    配所得沒收；然若共同正犯成員對不法所得並無處分權限，
    其他成員亦無事實上之共同處分權限者，自不予諭知沒收；
    至共同正犯各成員對於不法利得享有共同處分權限時，則應
    負共同沒收之責（最高法院104 年度台上字第3937號判決意
    旨參照）。經查，被告於警詢、偵查及本院審理中均供稱：
    沒有拿到犯罪所得（見偵卷第15、21、171頁、本院簡式審
    判筆錄第4頁）等語明確，復無證據證明被告確實獲有報酬
    或其他犯罪所得，自無須依刑法第38條之1規定為沒收之宣
    告。
據上論斷，應依刑事訴訟法第273條之1第1項、第299條第1項前
段、第310條之2、第454條第2項，判決如主文。
本案經檢察官邱舒婕偵查起訴，由檢察官高智美到庭執行公訴。
中    華    民    國   111    年     4    月    29    日
                  刑事第二十三庭  法  官  傅明華　
上列正本證明與原本無異。
如不服本判決，應於判決送達後20日內敘明上訴理由，向本院提
出上訴狀 (應附繕本) ，上訴於臺灣高等法院。其未敘述上訴理
由者，應於上訴期間屆滿後20日內向本院補提理由書「切勿逕送
上級法院」。
                                  書記官　盧姿妤
中　　華　　民　　國　　111 　年　　4 　　月　　29　　日
附表：
編號 犯罪事實 宣告刑 一 即起訴書犯罪事實(1)被害人胡庭豪部分 王勝鴻犯三人以上共同詐欺取財罪，處有期徒刑壹年貳月。 二 即起訴書犯罪事實(2)告訴人方冠勳部分 王勝鴻犯三人以上共同詐欺取財罪，處有期徒刑壹年貳月。 
附本案論罪科刑法條全文：
中華民國刑法第339條之4
犯第339條詐欺罪而有下列情形之一者，處1年以上7年以下有期
徒刑，得併科1百萬元以下罰金：
一、冒用政府機關或公務員名義犯之。
二、三人以上共同犯之。
三、以廣播電視、電子通訊、網際網路或其他媒體等傳播工具，
    對公眾散布而犯之。
前項之未遂犯罰之。　
洗錢防制法第14條第1項：
有第2條各款所列洗錢行為者，處7年以下有期徒刑，併科新臺幣
5百萬元以下罰金。
----------------------------------------------------
附件：
臺灣新北地方檢察署檢察官起訴書
                                    110年度偵字第40610號
　　被　　　告　王勝鴻　男　34歲（民國00年00月00日生）
　　　　　　　　　　　　住新北市○○區○○路00巷00號
　　　　　　　　　　　　國民身分證統一編號：Z000000000號
上列被告因詐欺案件，已經偵查終結，認應該提起公訴，茲將犯
罪事實及證據並所犯法條分敘如下：
　　　　　　犯罪事實
一、王勝鴻於民國109年12月中旬前某日加入不詳之詐欺集團，
    從事收取金融帳戶之存摺、提款卡，再依指示交付詐欺集團
    成員之工作（俗稱取簿手），而於109年12中旬某日，在新
    北市○○區○○路000號統一超商，向何昶岡（所涉詐欺罪嫌另
    由桃園地檢署偵辦中）收取何昶岡所申辦之國泰世華商業銀
    行（下稱國泰世華銀行）帳號000000000000號帳戶、中國信
    託商業銀行、玉山商業銀行帳戶存摺及提款卡，隨即將該等
    帳戶資料交付上游之詐欺集團成員，並於1週後之109年12月
    下旬某日，在同一地點交付收購上開帳戶資料之對價現金新
    臺幣（下同）1萬8000元與何昶岡；復於110年3月間某日，
    在桃園市○鎮市○○路00號壢新醫院附近，向徐竹安（所涉詐
    欺罪嫌另由桃園地檢署偵辦中）收取徐竹安所申辦之國泰世
    華銀行帳號000000000000號帳戶、中國信託商業銀行帳戶存
    摺及提款卡，隨即將該等帳戶資料交付上游之詐欺集團成員
    ，並以轉帳方式交付收購上開帳戶資料之對價現金6000元予
    徐竹安。嗣該詐欺集團成員即意圖自己不法之所有，基於詐
    欺之犯意聯絡，(1)於110年1月15日以通訊軟體LINE向胡庭
    豪佯稱虛擬貨幣獲利云云，致胡庭豪陷於錯誤，於110年3月
    30日14時46分許轉帳2萬9000元至何昶岡上開國泰世華銀行
    帳戶；於110年3月31日8時51分轉帳4萬9875元至徐竹安上開
    國泰世華銀行帳戶；(2)於110年1月20日以通訊軟體LINE向
    方冠勳佯稱虛擬貨幣獲利云云，致方冠勳陷於錯誤，於110
    年3月30日14時10分許轉帳2萬8500元至徐竹安上開國泰世華
    銀行帳戶，後該等款項隨即為詐欺集團成員領取殆盡。
二、案經方冠勳訴由屏東縣政府警察局潮州分局報告偵辦。
　　　　證據並所犯法條
一、證據清單及待證事實：
編號 證據名稱 待證事實 1 被告王勝鴻於偵查中之自白   被告坦承上開犯行不諱。 2 證人何昶岡、徐竹安於警詢之證述 被告以上開代價於上開時間、地點向證人何昶岡、徐竹安收購上開銀行帳戶資料之事實。  3 證人即被害人胡庭豪、告訴人方冠勳於警詢之證述 被害人胡庭豪、告訴人方冠勳於上開時間遭以上開方式詐欺並匯入上開款項至證人何昶岡、徐竹安國泰世華銀行帳戶之事實。 4 被告與證人何昶岡之通訊軟體對話記錄截圖、證人何昶岡手機截圖 被告收取證人何昶岡上開帳戶資料之事實。 5 被害人胡庭豪、告訴人方冠勳之匯款記錄、手機截圖、報案資料 被害人胡庭豪、告訴人方冠勳於上開時間遭以上開方式詐欺並匯入上開款項至證人何昶岡、徐竹安上開國泰世華銀行帳戶之事實。 6 證人何昶岡、徐竹安上開國泰世華銀行帳戶交易往來明細 被害人胡庭豪、告訴人方冠勳於上開遭詐欺款項匯入證人何昶岡、徐竹安上開國泰世華銀行帳戶並隨即遭提領之事實。 
二、核被告所為，係犯刑法第339條之4第1項第2款之3人以上共
    同詐欺取財罪嫌。被告與其他詐欺集團成員就上開罪嫌，有
    犯意聯絡及行為分擔，為共同正犯。
三、依刑事訴訟法第251條第1項提起公訴。
　此　致
臺灣新北地方法院
中　　華　　民　　國　 110　　年　　12　　月　　20　　日
　　　　　　　　　　　　　    檢　察　官　 邱舒婕